【裁判字號】    88,自,46
【裁判日期】    890510
【裁判案由】    偽造文書等
【裁判全文】
臺灣雲林地方法院刑事判決                            八十八年度自字第四六號
    自  訴  人  宏股份有限公司
    法定代理人
    即反訴被告  戊○○
    自訴代理人  甲○○
    被      告
    即 反 訴人  丁○○
    選任辯護人  簡承佑
                張智學
    被      告
    即 反 訴人  庚○○
右列被告因偽造文書等案件，經自訴人提起自訴，本院判決如左：
    主  文
丁○○、庚○○均無罪。
反訴不受理。
        理  由
甲、本訴部分：
一、自訴意旨略以：丁○○、庚○○係夫妻，二人均係宏股份有限公司（下稱宏
    公司）之股東，共同意圖為自己不法之所有，於民國八十七年十月間至八十八年
    三月間，盜用公司印章，陸續提領公司之貨款五百八十七萬八千一百八十二元，
    並據為己有；且利用職務之便，於八十八年三月二十二日擅自將公司辦理停業登
    記，並在原址設立「主宇企業行」，以達侵占公司財物之目的，因認其等涉犯刑
    法第二百十四條使公務員登載不實罪嫌、第二百十七條第二項盜用印章罪嫌及同
    法第三百三十五條第一項之侵占罪嫌云云
二、按犯罪事實之認定，應憑證據，如未能發現相當之證據，或證據不足以證明，自
    不能以推測或擬制之方法，以為裁判之基礎。而告訴人之告訴，係以使被告受刑
    事訴追為目的，是其陳述是否與事實相符，仍應調查其他證據以資審認；又認定
    犯罪事實所憑之證據，雖不以直接證據為限，間接證據亦包括在內；然而無論直
    接或間接證據，其為訴訟上之證明，須於通常一般之人均不至有所懷疑，而得確
    信其為真實之程度者，始得據為有罪之認定，倘其證明尚未達到此一程度，而有
    合理之懷疑存在，無從為有罪之確信時，自應為無罪之諭知（最高法院四十年度
    臺上字第八六號、五十二年台上字第一三○○號、七十六年臺上字第四九八六號
    判例意旨參照）。
三、訊據被告丁○○、庚○○堅決否認上開犯行，辯稱：宏公司股東有七人，戊○○為公司名義上負責人，伊為公司財物經理，股東丙○○負責公司業務，股東庚○○為丁○○之妻、股東壬○○係丙○○之妻，均未負責公司業務，其餘股東己○○等或因負債而逃匿、或因公司營運甚差不願再參與公司之業務，宏公司於
    八十七年八月底因經營不善舉行股東會議，曾決議將公司交予被告丁○○經營，
    戊○○有同意被告丁○○繼續使用公司及其印鑑章，伊代表公司提領貨款，僅清
    償伊一百零三萬一千二百三十元之債務，尚積欠伊夫妻五百零四萬七千四百七十
    元；伊在八十八年三月二十二日申請公司停業，亦係因戊○○以公司虧損連連，
    催促伊申請辦理停業，伊才依規定辦理；而伊以妻庚○○名義在原址設立主宇企
    業行，早在八十七年十二月二日即經縣政府核准設立，與宏公司在後之停業無
    關，營業項目亦與宏公司不同。是伊既係因戊○○之授權而繼續經營宏公司
    ，並因戊○○之催促而辦理停業、復業，且主宇企業行與宏公司二者並無替代
    或關連性，其等自無違法等語。經查：
（一）宏公司在八十七年三月十六日成立，股東為七人，除丙○○負責業務外，公
      司主要係由自訴代理人戊○○與被告丁○○經營，嗣因該公司經營不善，被告
      丁○○、庚○○曾陸續借款予公司數百萬元，而於八十七年八月底召開股東會
      議討論是否解散之事實，業據自訴人所指明，並據證人丙○○、辛○○結證明
      確，且有營利事業登記證及股東名簿影本各一件附卷可稽。是被告辯稱公司經
      營不善，曾有開會討論是否解散公司之情，足堪採信。
（二）證人辛○○結證稱：伊在公司擔任會計，因公司經營不善，八十七年八月底，
      戊○○、丁○○、庚○○、丙○○有開股東會議，決議要拆股，伊十月底離開
      公司，在離開前之十月份，戊○○、丙○○就沒有到公司、工廠上班，都是丁○○、庚○○在做等語。證人丙○○結證稱：八十七年八月底，股東開會口頭
      上有說要解散公司，但條件未談攏，所以未作成書面，公司曾向丁○○、庚○○借款二百五十三萬元，其他股東沒有多餘的錢拿出來，開會時才會有將公司
      頂讓給丁○○或伊之提議，因丁○○不同意，終至停止經營，伊在八十七年八
      月底即離開公司等語。證人乙○○結證稱：八十八年三月間，伊去宏公司買
      布頭（台語），丁○○說股東要停業，不能賣等語。參以自訴代理人戊○○先
      則稱：八十七年十月至八十八年三月公司是伊和被告丁○○共同經營，伊再出
      資八十萬元，丁○○出資二百五十三萬元，後來說經營不善，私下去辦停業等
      語（見八十八年十月一日訊問筆錄），嗣改稱：伊八十七年八月底離開公司，
      僅偶爾回去看看機器，不再過問公司事務，因公司及伊印鑑章一直放在丁○○
      處，所以伊離開後也沒拿走，由丁○○繼續經營等語（見八十九年四月五日、
      四月十四日訊問筆錄）；而戊○○於八十八年五月五日本院民事庭訊問時，則
      稱：伊僅係掛名而已等語，有該份筆錄影本在卷。綜上證詞以觀，宏公司原
      既由自訴代理人戊○○與被告丁○○實際經營，而因經營不善，股東會議又未
      作出解散公司之決議，戊○○嗣後雖未再參與公司實際經營，然仍將公司章及
      自己之印鑑章存放於公司，由被告丁○○代表公司繼續使用，自訴代理人戊○○謂其無同意被告丁○○代表公司使用前開印鑑，顯與實情不符。
（三）被告丁○○自八十七年二月四日起陸續匯入宏公司之金額計五百四十二萬三
      千七百元，而於八十七年九月十五日再借宏公司七十八萬元，扣除其應出資
      額十二萬五千元，宏公司前後向被告丁○○借支之金額共為六百零七萬八千
      七百元之事實，業據有被告丁○○提出之結算表、公司帳明細表在卷，並經本
      院民事庭認定明確，有本院八十八年度訴字第二○三號民事判決一件在卷。而
      自訴人所舉被告丁○○擅自提領之宏公司應收票款五百八十七萬八千一百八
      十二元，經本院向各該行庫函查結果，僅其中二張支票合計一百零三萬一千二
      百三十元由其提領而已，其餘支票或為宏公司提領、或為案外人廖永昌、或
      為煜鎔股份有限公司、或為股東壬○○所兌領，有各該支票存卷足憑，並經前
      開民事判決認定屬實。參以宏公司總資本額為一百萬元，戊○○出資額僅二
      十五萬元，有該筆錄影本及營利事業登記證、股東名簿在卷可憑，在公司週轉
      不靈之情況下，向被告丁○○夫妻借貸數百萬元之借款，自訴代理人戊○○與
      其餘股東既無意經營，當可決議解散公司，禁止被告丁○○繼續經營，焉有於
      離開公司後多次回公司查看之際，任令被告繼續經營公司半年多之可能？且待
      被告丁○○對公司提出返還借款之民事訴訟後，才提出本件自訴？綜合上情，
      自訴代理人戊○○等於八十七年八月底所召開之股東會議縱未明確決議公司委
      由被告丁○○繼續經營，然實已默示同意實際出資較多，且希望保全自己債權
      之被告丁○○夫妻二人經營，從而被告丁○○既獲得繼續經營公司之概括授權
      ，則其以公司名義清償公司積欠自己之小部分債務，難認其有何侵占之意圖。
（四）按「商業暫停營業一個月以上者，應於停業前申請為停業之登記，並於復業前
      為復業之登記。但已依營業稅法規定申報核備者，不在此限」，商業登記法第
      十六條第一項訂有明文。又營業稅法第三十一條規定：「營業人暫停營業，應
      於停業前，向主管稽徵機關申報核備；復業時，亦同」；而營業稅法第四十六
      條第一款併規定：「營業人有未依規定申請變更、註銷登記或申報暫停營業、
      復業者，除通知限期改正或補辦外，處五百元以上五千元以下罰鍰；逾期仍未
      改正或補辦者，得連續處罰至改正或補辦為止」。據此，公司有事實上停業之
      情事時，即應申報停業之核備；停業之期間內有復業之情事，亦可在復業前隨
      時申請為復業之核備，否則將會受到行政處罰。另經縣市政府核備停業，並非
      發生停止營業之歇業之法律上效果（同法第十七條之規定），因此，經為停業
      登記之公司在核備停業之期間內，隨時均可向縣市政府申報為復業之登記，繼
      續營業。查宏常公司自成立以來，經營不善，虧損連連，已詳述如前，則在股
      東多已離去，並獲有概括授權之情形下，被告丁○○為公司之利益及保障自己
      對公司之債權下，而聲請公司停業，嗣以時機好轉，期盼宏公司能由虧損轉
      為盈餘，始再聲請復業，與法定程序並無違背，亦與常情相符。
（五）至被告丁○○以被告庚○○名義在原址設立「主宇企業行」，其核准設立之時
      間係八十七年十二月二日，資本額僅五千元，營業項目為紗品、尼龍絲、紗料
      及尼龍料之買賣，有營利事業登記證影本一紙附卷可稽，雖部分營業項目與宏
      公司相同。然其資本額不僅遠低於宏公司之資本額一百萬元，且營業項目
      並不包括機械器具零售業及化學製品批發業等，此則與宏公司之重要營業項
      目有所不同，又「主宇企業行」早在宏公司聲請停業前四個多月即已經核准
      設立，益證「主宇企業行」與宏公司間並無任何替代性或關連性。否則以自
      訴代理人戊○○未實際經營公司事務後，在經常回公司查看之情形下，焉有可
      能不提出任何異議？故自訴人稱：被告於聲請公司停業後，在原址設立同種類
      之公司，以達侵占公司財物之目的，顯然與事實不符。
四、綜上所述，被告丁○○係因自訴代理人戊○○及股東會議之概括授權，而繼續處
    理宏公司之業務，堪以認定。是被告丁○○持有自訴代理人戊○○及公司之印
    鑑章代表公司處理業務、提領款項或聲請公司停業、復業，自無盜用印章及偽造
    文書之問題；又宏公司確實積欠被告二人數百萬元，而被告丁○○提領小部分
    公司貨款清償公司債務，亦難認有何侵占之意圖。從而並無證據足以證明被告等
    有盜用印章、偽造文書、侵占宏公司財物之意圖與行為，自不能僅以自訴代理
    人之指訴、明細表、機具照片、雲林稅捐稽徵處函、通知單等影本而入罪。此外
    ，復查無其他積極證據，足資證明被告等確有上開犯行，其等犯行既屬不能證明
    ，揆諸前開規定與說明，自應為被告等無罪之諭知。
乙、反訴部分：
一、反訴意旨如附件刑事反訴狀所載。
二、按犯罪之被害人得提起自訴；不得提起自訴而提起者，應諭知不受理之判決，刑
    事訴訟法第三百十九條第一項前段、第三百三十四條分別定有明文。又同法第三
    百三十八條規定：「提起自訴之被害人犯罪，而被告為其被害人者，被告得於第
    一審辯論終結前，提起反訴。」係為便利審判程序而設，即自訴案件之被告，於
    自訴程序得對於自訴人提起反訴。故提起反訴，以訴訟主體同一為要件，即反訴
    與自訴之當事人，必須互為被害人，互為被告。如非對於自訴人提起反訴，而對
    於案外之第三人有所訴追者，則訴訟主體各別，自屬另一訴訟關係，要與反訴性
    質不同（最高法院七十四年度台上字第五九五二號刑事判決意旨參照）。
三、查本案本訴之自訴人為宏公司，法定代理人則為戊○○，而反訴人丁○○、庚○○固為本訴之被告，其等依法雖得以自己被害而對自訴人提起反訴；然本案其
    等提起反訴之對象為自訴人之法定代理人戊○○，而非對自訴人宏公司提起，
    其間訴訟主體已屬不同，為另一訴訟關係，揆諸前揭規定與判決要旨，其反訴顯
    不合法，爰不經言詞辯論，逕為不受理判決之諭知。
據上論斷，應依刑事訴訟法第三百四十三條、第三百零一條第一項、第三百三十四條
、第三百零七條，判決如主文。
中      華      民      國      八十九    年      五     月      十     日
                                         臺灣雲林地方法院刑事第一庭
                                             法  官  唐  光  義
右正本證明與原本無異。
如不服本判決，應於送達後十日內，向本院提出上訴狀。（須附繕本）
                                             書記官  陳  善  永
中      華      民      國      八十九    年      五     月      十     日


司法院資訊處製作；財團法人民間司法改革基金會備份。
